【裁判字號】    97,訴,203
【裁判日期】    970619
【裁判案由】    返還款項
【裁判全文】
臺灣彰化地方法院民事判決  97年度訴字第203號
原      告  甲○○
訴訟代理人  陳惠玲律師
被      告  乙○○
            丁○○
            丙○○
            戊○○
上列當事人間請求返還款項事件，本院於民國97年6月12日言詞
辯論終結，茲判決如下：
    主      文
被告丙○○應給付被告乙○○新台幣貳拾貳萬元，及自民國九十
七年四月一日起至清償日止按年息百分之五計算之利息，並由原
告代位受領。
被告戊○○應給付被告乙○○新台幣壹佰捌拾捌萬元，及自民國
九十七年四月二十二日起至清償日止按年息百分之五計算之利息
，並由原告代位受領。
被告丁○○、乙○○應連帶給付原告新台幣貳佰壹拾萬元，及自
民國九十七年三月二十一日起至清償日止按年息百分之五計算之
利息。
訴訟費用新台幣貳萬壹仟柒佰玖拾由被告乙○○、丁○○連帶負
擔。
    事實及理由
一、按訴狀送達後，原告不得將原訴變更或追加他訴。但請求之
    基礎事實同一者及不甚礙被告之防禦及訴訟之終結者，不在
    此限，民事訴訟法第255條第1項第2、7款分別定有明文。本
    件原告起訴後，將聲明由被告丙○○、戊○○應連帶給付被
    告乙○○新台幣 (下同)210 萬元，及至清償日止按年息百
    分之5計算之利息；被告丁○○、乙○○應連帶給付原告210
    萬元，及至清償日止按年息百分之5計算之利息；訴訟費用
    由被告負擔等語，變更為被告丙○○應給付被告乙○○22萬
    元，及自民國97年4月1日起至清償日止按年息百分之5計算
    之利息，並由原告代位受領；被告戊○○應給付被告乙○○
    188萬元，及自97年4月22日起至清償日止按年息百分之5計
    算之利息，並由原告代位受領；被告丁○○、乙○○應連帶
    給付原告210萬元，及自起訴狀繕本送達之翌日起至清償日
    止按年息百分之5計算之利息；訴訟費用由被告負擔，與前
    開規定相符，應予准許，合先敘明。
二、被告乙○○、丁○○經合法通知，無正當理由未於言詞辯論
    期日到場，查無民事訴訟法第386條各款所列情形，爰依原
    告聲請，由其一造辯論而為判決。
三、原告起訴主張：
  (一)被告乙○○因適見其原住處鄰居之原告不識字，竟基於盜
      用印章、偽造私文書後行使、意圖為不法所有之詐欺取財
      之概括犯意，連續自85年間某日起，至93年2月12日止，
      至原告彰化縣線西鄉○○村○○路34號住處，先向其佯稱
      ，其丈夫即被告丁○○在銀行上班，為增加被告丁○○之
      業績，可以到府收取存款、存摺，且幫忙將存款存入「臺
      中區中小企業銀行」帳戶內，存款利息比照銀行利息計算
      ，其會固定將存款利息拿到家中云云之詐術，致使原告陷
      於錯誤，以為可將存款交由被告乙○○代為存入銀行，而
      連續直接交付存款現金，共計250萬元與被告乙○○，被
      告乙○○連續以上揭詐欺方式，共計詐欺取得現金250萬
      元 (其中40萬元，業經原告於93年農曆1月間領回)；而被
      告乙○○為避免原告起疑，並自85年間某日起，至95年9
      月17日止，於每次原告存、提款或領取利息後，持吳豔碧
      印章及日期章各1枚、已無磁條之臺中區中小企業銀行作
      廢存摺，並在其位於彰化縣埔鹽鄉○○路○段106之13號居
      處內，利用於臺中區中小企業銀行存摺封面上之戶名欄處
      填寫「林鐵鍊」，連續盜用前揭吳豔碧印章1枚，接續蓋
      印於前開存摺內頁之主管欄、經辦欄、支出欄、存入欄、
      符號欄，且持日期章蓋印或自己書寫於日期欄等處，再以
      書寫方式於存摺內頁之摘要欄填寫「息入」、「息完」、
      「息存餘領回」、「利息領完」、「息」、「補發」等語
      ，並於支出欄、存入欄及餘額欄以手寫填寫金額數字之方
      式，連續偽造臺中區中小企業銀行戶名「林鐵鍊」帳戶存
      摺共計2本之私文書，並連續持以向原告行使上揭偽造之
      存摺，用以表示臺中區中小企業銀行之承辦人員分別已有
      接受原告之存款、提款或領取利息之意思，另被告乙○○
      於85年間某日補發戶名「林鐵鍊」之存摺1本之際，隨即
      將已經填滿存摺內頁之戶名「林鐵鍊」之臺中區中小企業
      銀行存摺1本收回銷毀，足以生損害於原告等人之權益及
      臺中區中小企業銀行對於存簿、存款帳戶資料管理之正確
      性。
  (二)嗣於95年6、7月間因被告乙○○已無資力繼續支付向原告
      所佯稱之存款利息，為圖掩飾上揭犯行，復至原告住處向
      原告佯稱，其丈夫已自前開銀行退休，該銀行之存摺已無
      用處，而另開立借款單1紙交與原告收受，並將置於原告
      住處之補發戶名「林鐵鍊」之臺中區中小企業銀行存摺1
      本撕毀並丟棄在原告住處門前水溝內後，嗣經原告發覺有
      異，而向被告乙○○催討領取存款之際，被告乙○○復向
      原告謊稱因其等之存款已經交與丙○○、戊○○合夥興建
      房屋，無法領回云云，原告始知受騙，並報警循線查獲上
      情，且原告則將前經被告乙○○所撕毀之部分存摺資料撿
      拾（其餘部分則已滅失）交與警方扣案。案經鈞院刑事庭
      以96年度訴字第1361號刑事判決判處被告乙○○有期徒刑
      2年在案。
  (三)依兩造於95年11月8日成立之債務清償協議書，被告乙○○積欠原告共210萬元，被告丁○○為連帶保證人，並約
      定自96年1月10日起陸續清償，詎被告清償期屆至而未清
      償，並藉故推延。被告乙○○於上開刑事案件審理中曾稱
      於87年間貸予被告丙○○22萬元、被告戊○○188萬元一
      節，故訴請代位乙○○向丙○○、戊○○受領其等之借款
      等語。
  (四)綜上，爰依清償借款、保證及債權人代位權之法律關係，
      提起本訴。並聲明：如主文所示。
四、被告方面：
    被告丙○○、戊○○均自承渠等分別向被告乙○○借款22萬
    元、3050萬元等情；被告乙○○、丁○○未於言詞辯論期日
    到場，亦未提出書狀作任何聲明、陳述。
五、原告主張上開事實，業據其提出本院96年度訴字第1361號刑
    事判決書、債務清償協議書、支票、借據、準備程序筆錄等
    件影本為證，復為到庭之被告丙○○、戊○○所承認，本院
    審酌上開刑事判決，事實審法院均已於理由欄內詳敘認定被
    告乙○○犯罪事實之依據及憑以認定之理由，被告乙○○於
    上開刑事案件審理時對曾於63年間某日取得吳豔碧真正印章
    及日期章各1枚後，並連續盜蓋他人印章，用以偽造存摺、
    支票款帳等私文書後，持向原告行使偽造私文書之犯行，並
    向原告收取如現金若干之事實皆坦承不諱等節，而對於矢口
    否認向原告佯稱其丈夫丁○○在銀行上班，為增加其丈夫之
    業績，可以到府收取存款、存摺，且幫忙將存款存入「臺中
    區中小企業銀行」帳戶內，存款利息比照銀行利息計算，其
    會固定將存款利息拿到家中，其向原告收取現金若干，係幫
    被告戊○○、丙○○向原告借款，因被告戊○○、丙○○未
    償還借款，致其無資金可清償原告，其並非無資力或詐欺，
    借款時並未書寫借據交與原告收受，因其找不到借款登記簿
    而利用前開存摺、支票存款帳登記，並蓋用吳豔碧之印章，
    以確認有無交付借款利息與原告云云，惟上開所辯均係事後
    卸責之詞，上開刑事判決亦已依據卷內資料予以指駁及說明
    ，其認事用法並無違誤，本院於審理本件返還款項事件時，
    自得予以引用而據為不利於被告之認定。且被告乙○○、丁○○未到庭爭執，亦未提出書狀作何聲明或陳述，依民事訴
    訟法第280條第3項前段、第1項規定之意旨，應視同自認，
    故原告之主張堪信為真實。
六、按債務人怠於行使其權利時，債權人因保全債權，得以自己
    之名義，行使其權利，但專屬於債務人本身者，不在此限，
    民法第242條定有明文。次按債權人代位債務人起訴，求為
    財產上之給付，因債務人之財產為總債權人之共同擔保，故
    訴求所得應直接屬於債務人，即代位起訴之債權人不得以之
    僅供清償一己之債權，如須滿足自己之債權應另經強制執行
    程序始可，債權人雖亦有代受領第三債務人清償之權限，但
    係指應向債務人給付而由債權人代位受領而言，非指債權人
    直接請求第三債務人對自己清償而言，故債權人代位債務人
    起訴請求給付者，須聲明被告（第三債務人）應向債務人為
    給付之旨，並就代位受領為適當之表明，始與代位權行使效
    果之法理相符，最高法院64年臺上字第2916號著有判例可資
    參照。本件原告對於被告乙○○、丁○○有系爭債權存在，
    而被告乙○○亦因借款債務，對於被告丙○○、戊○○各有
    22萬元、188萬元之債權，均詳前述，且被告乙○○迄今仍
    未對被告丙○○、戊○○行使上開權利之事實，復以被告乙○○均經合法通知未到庭爭執，亦未提出書狀作何聲明或陳
    述，顯見被告乙○○已怠於行使其對於被告丙○○、戊○○
    之上開權利，而該債權性質上亦非被告乙○○一身專屬之權
    利，依前揭條文規定及判例意旨，原告自得本於其債權人之
    地位，代位行使被告乙○○對於被告被告丙○○、戊○○之
    債權，並由原告代位受領。從而，本件原告爰依清償借款、
    連帶保證及代位權之法律關係，請求被告丙○○應給付被告
    乙○○22萬元，及自97年4月1日起至清償日止按年息百分之
    5計算之利息，並由原告代位受領；被告戊○○應給付被告
    乙○○188萬元，及自97年4月22日起至清償日止按年息百分
    之5計算之利息，並由原告代位受領；被告丁○○、乙○○
    應連帶給付原告210萬元，及自起訴狀繕本送達翌日即97年3
    月21日起至清償日止按年息百分之5計算之利息，自屬有據
    ，應予准許。
七、本件事證已臻明確，兩造其餘主張陳述及攻擊防禦方法，經
    審酌與判決結果不生影響，爰不一一論述，亦併予敘明
八、訴訟費用負擔之依據：民事訴訟法第78條、第85條第1項、
    第3項。
中    華    民    國   97     年    6     月    19    日
                  民事第一庭    法  官  葛永輝
以上正本係照原本作成。
如對判決上訴，應於判決送達後20日內向本院提出上訴狀。
中    華    民    國   97     年    6     月    23    日
                                書記官  楊美芳


司法院資訊處製作；財團法人民間司法改革基金會備份。
